臺灣高雄地方法院民事判決　　　　　　　92年度訴字第3461號
原　　　告　庚○○
訴訟代理人　甲○○
被　　　告　李朱笑
　　　　　　即李明福之承受訴.
　　　　　　李昆祥
　　　　　　即李明福之承受訴.
　　　　　　李振川
　　　　　　即李明福之承受訴.
　　　　　　李採霞
　　　　　　即李明福之承受訴.
　　　　　　李月英
　　　　　　即李明福之承受訴.
　　　　　　李進忠
　　　　　　即李明福之承受訴.
上六人共同　康進益律師
訴訟代理人
　　　　　　王國論律師
被　　　告　乙○○
　　　　　　辛○○
上　一　人　壬○○
訴訟代理人
被　　　告　己○○
兼上 一 人　戊○○
訴訟代理人
被　　　告　丁○○
　　　　　　丙○○
上列當事人間分割共有物事件，經本院於民國94年3月15日言詞
辯論終結，判決如下：
  主      文
被告李朱笑、李昆祥、李振川、李採霞、李月英、李進忠應就其
等之被繼承人李明福所有坐落高雄縣大社鄉○○段第三一五（面
積八二五平方公尺）、六０五（面積五平方公尺）、六０七（面
積一一九六平方公尺）、六０八（面積一０八平方公尺）、六０
九 (面積一０平方公尺）地號土地應有部分各二分之一之公同共
有部分，各按其應繼分比例辦理繼承登記。
兩造共有坐落高雄縣大社鄉○○段第三一五、六０五、六０七、
六０八、六０九地號土地准予合併分割。分割方法為如附圖方案
一所示之Ｄ部分土地（面積八二平方公尺）分歸原告所有；Ａ部
分土地（面積九四九平方公尺）及高雄縣大社鄉○○段第六０五
、六０八、六０九地號土地分歸被告李朱笑、李昆祥、李振川、
李採霞、李月英、李進忠各按其應有部分比例保持共有；Ｂ部分
土地（面積一一九平方公尺）分歸被告丙○○所有；Ｃ部分土地
（面積一一九平方公尺）分歸被告丁○○所有；Ｅ部分土地（面
積八二平方公尺）分歸被告戊○○所有；Ｆ部分土地（面積八二
平方公尺）分歸被告己○○所有；Ｇ１（面積二四七平方公尺）
及Ｇ２部分土地（面積九六平方公尺）均分歸被告乙○○所有；
Ｈ部分土地（面積二四五平方公尺）分歸被告辛○○所有。
原告及被告丙○○、丁○○、戊○○、己○○、辛○○應各給付
被告乙○○、李朱笑、李昆祥、李振川、李採霞、李月英、李進
忠如附表二所示之金額。
訴訟費用由被告李朱笑、李昆祥、李振川、李採霞、李月英、李
進忠負擔二分之一，被告丁○○及丙○○各負擔八七四０分之四
八五，被告戊○○及己○○各負擔一三一一０分之五００，被告
乙○○負擔四三七０分之七００，被告辛○○負擔四三七０分之
五００，餘由原告負擔。
  事實及理由
一、本件原共有人即訴外人李明福於本院審理中之民國94年3 月
    8 日死亡，其繼承人李朱笑、李昆祥、李振川、李採霞、李
    月英、李進忠於94年年3 月15日向本院為承受訴訟之聲明，
    並有死亡證明書、繼承系統表、戶籍謄本等件為證，合應予
    准許。
二、原告主張：緣坐落高雄縣大社鄉○○段第315（地目田，面
    積825平方公尺）、605（地目田，面積5平方公尺）、607（
    地目田，面積1196平方公尺）、608（地目田，面積108平方
    公尺）、609 （地目田，面積10平方公尺）等土地均為兩造
    所共有（伊與被告戊○○、己○○之應有部分均各為一三一
    一０分之五００，被告丙○○、丁○○之應有部分均各為八
    七四０分之四八五，被告乙○○之應有部分均為四三七０分
    之七００，被告辛○○之應有部分均為四三七０分之五００
    ，訴外人李明福之應有部分均為二分之一，而其業於94年3
    月8 日死亡，其應有部分應由被告李朱笑、李昆祥、李振川
    、李採霞、李月英、李進忠共同繼承），而系爭土地依其使
    用目的，並非不能分割，且兩造並無不分割之特約，惟兩造
    對分割方案尚有異見，致無法達成分割協議，為此乃依法訴
    請裁判合併分割，並請求判決：如主文第一、二項所示。
三、被告丙○○、丁○○、戊○○、己○○、乙○○、辛○○則
    以：被告辛○○於66年間即經全體共有人之同意而於系爭第
    315 地號土地上興建房屋居住迄今，故伊等均同意原告所提
    之分割方案，並認為應盡量按使用現況分割，至被告丙○○
    、丁○○所占用超出分得位置之建物部分願自行拆除，爰請
    求判決如原告聲明所示。
四、被告李朱笑、李昆祥、李振川、李採霞、李月英、李進忠則
    以：上開第315 地號土地係直接面臨寬15米之金龍路，其價
    值遠高於同段第605 、607 、608 、609 等地號之土地，如
    以附圖方案一所示之方法分割，伊等所分得之土地將均位於
    較無價值之同段第605 、607 、608 、609 地號部分，對伊
    等顯失公平，爰請求判決按如附圖方案二所示之Ａ（面積
    413 平方公尺）、ａ部分（面積536 平方公尺）及同段第
    605 、608 、609 地號等土地均分歸伊等按應有部分比例保
    持共有；Ｂ（面積46平方公尺）及ｂ（面積73平方公尺）部
    分土地均分歸被告丙○○所有，Ｃ（面積46平方公尺）及ｃ
    （面積73平方公尺）部分土地均分歸被告丁○○所有所有；
    Ｄ（面積31平方公尺）及ｄ部分土地均分歸原告所有；Ｅ（
    面積31平方公尺）及ｅ（面積51平方公尺）部分土地均分歸
    被告戊○○所有；Ｆ（31平方公尺）及ｆ（面積51平方公尺
    ）部分土地均分歸被告己○○所有，Ｇ（面積132 平方公尺
    ）及ｇ（面積211 平方公尺）部分土地均分歸被告乙○○所
    有；Ｈ（面積95平方公尺）及ｈ（面積150 平方公尺）均分
    歸被告辛○○所有。
五、按「各共有人得隨時請求分割共有物」、「分割之方法不能
    協議決定者，法院得因任何共有人之聲請命為左列之分配：
    一、以原物分配於各共有人。二、變賣共有物，以價金分配
    於各共有人」，民法第823 條第1 項前段、第824 條第2 項
    分別定有明文，而「分割共有物，性質上為處分行為，依民
    法第759 條規定，共有不動產之共有人中有人死亡時，於其
    繼承人未為繼承登記以前，固不得分割共有物。惟上訴人因
    被上訴人劉某就系爭建地尚未辦理繼承登記，依法不得為物
    權之處分。於本件訴訟中，請求劉某等辦理繼承登記，並合
    併對劉某等及其餘被上訴人為分割共有物之請求，不但符合
    訴訟經濟原則，抑與民法第759 條及強制執行法第130 條規
    定之旨趣無違」，又「共有物如為不同地號之數筆土地，其
    共有人如非以成立一共有關係之意思而共有該數筆土地時，
    應認其共有關係分別存在於系爭土地之上，除經全體共有人
    同意外，法院為分割時，尚不能任意予以合併分割」，最高
    法院69年臺上字第1012號、85年度臺上字第2458號分別著有
    判例、判決意旨可資參照。本件原告主張系爭5 筆土地均為
    兩造依上述應有部分比例所共有，而原共有人即訴外人李明
    福業於前開時日死亡，其應有部分應由被告李朱笑、李昆祥
    、李振川、李採霞、李月英、李進忠共同繼承，又上開第
    315 地號土地之使用分區係屬住宅區，第605 地號土地係屬
    市場用地，而第607 、608 、609 地號土地則均屬商業區，
    且兩造就上該土地並未以契約約定不予分割，惟兩造就分割
    之方法迄仍無法達成協議等情，業據其提出與所述相符之土
    地登記謄本、戶籍謄本、繼承系統表、分區使用證明書等件
    為證，且為被告所不爭執，本院依調查證據之結果，自堪信
    原告上開主張為真實。今系爭土地之地目雖屬田地，惟其使
    用分區分係住宅區、市場用地及商業區，就其使用目的上自
    無不能分割之情形，而兩造間亦未訂有不分割期限之特約，
    且兩造於起訴前就系爭土地之分割方法並未能協議決定，則
    依上述，各共有人自得訴請為裁判分割，而原共有人即訴外
    人李明福於分割前既已死亡，且其繼承人即被告李朱笑、李
    昆祥、李振川、李採霞、李月英、李進忠亦尚未為繼承之登
    記，為使系爭土地得以分割，被告李朱笑、李昆祥、李振川
    、李採霞、李月英、李進忠自應先就其被繼承人李明福共有
    系爭土地之應有部分各二分之一之公同共有部分，各按其等
    應繼分比例辦理繼承登記，又兩造於本件審理中業均陳明願
    就系爭二筆土地予以合併分割等語在卷，從而本件原告訴請
    被告李朱笑、李昆祥、李振川、李採霞、李月英、李進忠應
    先按其等應繼分比例辦理繼承登記，並為裁判合併分割系爭
    5 筆共有土地，依法洵屬正當，自應予以准許。
六、次按「法院裁判分割共有物，須斟酌各共有人之利害關係，
    使用情形，共有物之性質及價值、經濟效用、符合公平經濟
    原則，其分割方法始得謂為適當。又分割共有物固不受分管
    契約之拘束，惟盡量依各共有人使用現狀定分割方法，以維
    持現狀，減少共有人所受損害，當不失為裁判分割斟酌之一
    種原則」、「分割共有物，以消滅共有關係為目的。法院裁
    判分割共有土地時，除因該土地內部分土地之使用目的不能
    分割 (如為道路)或 部分共有人仍願維持其共有關係，應就
    該部分土地不予分割或准該部分共有人成立新共有關係外，
    應將土地分配於各共有人單獨所有」，最高法院91年度臺上
    字第805 號、69年臺上字第1831號分別著有判決、判例可資
    參照。查系爭第315 地號西側面臨金龍路，而其西南側現為
    被告辛○○所占有，並於其上築有門牌號碼高雄縣大社鄉○
    ○村○○路8 巷89號二層加強磚造房屋，其北側現為被告丙
    ○○、丁○○所占有，並於其上築有門牌號碼同巷93號二層
    加強磚造房屋，至其東南側現則作為公用車庫使用，另同段
    第607 地號土地係為原共有人即訴外人李明福所占有並闢為
    收費停車場以收取租金，而同段第605 、608 、609 地號則
    均為空地乙節，此經本院會同高雄縣仁武地政事務所人員到
    場勘測屬實，並製有勘驗筆錄、照片及複丈成果圖等件在卷
    可憑，是上該第315 地號土地既已由被告辛○○建有二層加
    強磚造房屋而占有使用多年，而同段第607 地號土地則係由
    原共有人即訴外人李明福闢為收費停車場使用收益，且被告
    李朱笑、李昆祥、李振川、李採霞、李月英、李進忠於審理
    中復同意按原應有部分比例繼續保持共有，是為兩造之最大
    利益及盡土地之最大效用，自應儘可能依現有之使用狀況而
    為分割始符兩造利益，而依被告李朱笑等人所主張之分割方
    法即附圖方案二，其中第315 地號上之Ｂ、Ｃ、Ｄ、Ｅ、Ｆ
    部分及第607 地號上之ｄ、ｅ、ｆ部分之面寬均未滿2 公尺
    而無法供建築之用，此有高雄縣仁武地政事務所94年2 月25
    日仁地所二字第0940001296號函附卷可憑，該分割方法自非
    允當，至原告所主張之分割方案則係參酌使用現況所為，且
    為被告丙○○、丁○○、、己○○、戊○○、乙○○、辛○
    ○等人所同意，此方案實已兼顧兩造現有及分割後之利益，
    自較符土地利用之經濟原則而堪認系爭土地之分割方法以如
    附圖方案一而非方案二所示之方式為妥當適宜，爰定其分割
    方法如主文第二項所示。
七、末按「以原物為分配時，如共有人中，有不能按其應有部分
    受分配者，得以金錢補償之，為民法第824條第3項所明定。
    故以原物為分配時，各共有人是否應為補償或受補償，均應
    以其所受分配者，是否已逾或少於其應有部分為斷，且補償
    金額之多寡，亦應以應有部分為計算之標準」，而「共有物
    原物分割而應以金錢為補償者，倘分得價值較高及分得價值
    較低之共有人均為多數時，該每一分得價值較高之共有人即
    應就其補償金額對於分得價值較低之共有人全體為補償，並
    依各該短少部分之比例，定其給付金額，方符共有物原物分
    割為共有物應有部分互相移轉之本旨」，最高法院77年度臺
    上字第65號、90年度臺上字第2214號分別著有判決意旨可資
    參照。系爭五筆土地之價值經本院委請財團法人臺灣公證鑑
    定中心鑑定結果，認上該第315 、605 、607 、608 、609
    地號土地之鑑估價值分係每平方公尺45,375元、21,478元、
    21,480元、21,478元、21,478元乙節，此有該中心93年6 月
    23日（93）證鑑伯字第K0503 號不動產鑑定研究報告書附卷
    可稽，而上開鑑定結果係經鑑定人員現場勘查後，就上該第
    315 、607 地號依不動產估價技術規則中之比較法鑑估，就
    上該第605 、608 、609 地號土地則依臺灣省畸零地使用規
    則及高雄縣畸零地使用自治條例屬地界曲折或深度不足而無
    法建築使用之畸零地而應與鄰地合併使用，乃以鄰近類似之
    平均買賣市價為其鑑估價值，其上開鑑定程序及分析均詳細
    確實，且鑑定結果尚與市價相當，自屬客觀可採，而依該報
    告所載各筆土地之鑑估價值計算，系爭五筆土地之總價值計
    為65,766,249元（45,375×825 ＋21,478×5 ＋21,480×
    1196＋21,478×108 ＋21,478×10＝65,766,249），於依如
    附圖方案一所示之內容而為分割後，各共有人依其應有部分
    之比例所應分得之價值、其實際分得土地之價值及其差額均
    分別如附表一所示，則依上開說明，被告乙○○與李朱笑、
    李昆祥、李振川、李採霞、李月英、李進忠所受分配短少之
    價值，自應由取得逾其應有部分價值之共有人即原告、被告
    戊○○、己○○、丁○○、丙○○、辛○○依各該短少部分
    之比例以金錢補償如附表二所示，爰就其等應補償之金額判
    決如主文第三項所示。
八、據上論結，本件原告之訴為有理由，合依民事訴訟法第80條
    之1、第85條第1項但書，判決如主文。
中　　華　　民　　國　　94　　年　　3 　　月　　31　　日
                    民事第五庭
                        審判長法  官　黃  宏  欽
                              法  官  郭  宜  芳
                              法  官  謝  雨  真
正本係照原本作成。
如不服本判決，應於送達後20日內，向本院提出上訴狀並表明上
訴理由，如於本判決宣示後送達前提起上訴者，應於判決送達後
10日內補提上訴理由書（須附繕本）。
中　　華　　民　　國　　94　　年　　3 　　月　　31　　日
                              書記官　洪  育  祺
附表一：
┌────┬────┬────┬────┬────┬────┬────┬────┬────┐
│　　    │原告    │被告    │被告    │被告    │被告    │被告    │被告    │被告    │
│        │庚○○  │丙○○  │丁○○  │戊○○  │己○○  │乙○○  │辛○○  │李朱笑  │
│        │        │        │        │        │        │        │        │李昆祥  │
│        │        │        │        │        │        │        │        │李振川  │
│        │        │        │        │        │        │        │        │李採霞  │
│        │        │        │        │        │        │        │        │李月英  │
│        │        │        │        │        │        │        │        │李進忠  │
├────┼────┼────┼────┼────┼────┼────┼────┼────┤
│應有價值│0000000 │0000000 │0000000 │0000000 │0000000 │00000000│0000000 │00000000│
├────┼────┼────┼────┼────┼────┼────┼────┼────┤
│分得價值│0000000 │0000000 │0000000 │0000000 │0000000 │ 0000000│00000000│00000000│
├────┼────┼────┼────┼────┼────┼────┼────┼────┤
│差額    │+0000000│+0000000│+0000000│+0000000│+0000000│-873079 │+0000000│-0000000│
└────┴────┴────┴────┴────┴────┴────┴────┴────┘
附表二：
┌───┬────┬────┬────┬────┬────┬────┬────┬────┐
│應補償│原告    │被告    │被告    │被告    │被告    │被告    │被告    │被告    │
│之金額│庚○○  │丙○○  │丁○○  │戊○○  │己○○  │乙○○  │辛○○  │李朱笑  │
│（新臺│        │        │        │        │        │        │        │李昆祥  │
│幣）　│        │        │        │        │        │        │        │李振川  │
│　    │        │        │        │        │        │        │        │李採霞  │
│      │        │        │        │        │        │        │        │李月英  │
│      │        │        │        │        │        │        │        │李進忠  │
├───┼────┼────┼────┼────┼────┼────┼────┼────┤
│      │        │        │        │        │        │        │        │        │
│原告  │        │        │        │        │        │303,900 │        │948,603 │
│庚○○│        │        │        │        │        │        │        │        │
├───┼────┼────┼────┼────┼────┼────┼────┼────┤
│被告  │        │        │        │        │        │464,640 │        │0000000 │
│丙○○│        │        │        │        │        │        │        │        │
├───┼────┼────┼────┼────┼────┼────┼────┼────┤
│被告  │        │        │        │        │        │464,640 │        │0000000 │
│丁○○│        │        │        │        │        │        │        │        │
├───┼────┼────┼────┼────┼────┼────┼────┼────┤
│被告  │        │        │        │        │        │294,195 │        │918,308 │
│戊○○│        │        │        │        │        │        │        │        │
├───┼────┼────┼────┼────┼────┼────┼────┼────┤
│被告  │        │        │        │        │        │294,195 │        │918,308 │
│己○○│        │        │        │        │        │        │        │        │
├───┼────┼────┼────┼────┼────┼────┼────┼────┤
│被告  │        │        │        │        │        │        │        │        │
│乙○○│        │        │        │        │        │        │        │        │
├───┼────┼────┼────┼────┼────┼────┼────┼────┤
│被告  │        │        │        │        │        │871,575 │        │0000000 │
│辛○○│        │        │        │        │        │        │        │        │
├───┼────┼────┼────┼────┼────┼────┼────┼────┤
│被告  │        │        │        │        │        │        │        │        │
│李朱笑│        │        │        │        │        │        │        │        │
│李昆祥│        │        │        │        │        │        │        │        │
│李振川│        │        │        │        │        │        │        │        │
│李採霞│        │        │        │        │        │        │        │        │
│李月英│        │        │        │        │        │        │        │        │
│李進忠│        │        │        │        │        │        │        │        │
└───┴────┴────┴────┴────┴────┴────┴────┴────┘
